【裁判字號】    95,國簡,1
【裁判日期】    950420
【裁判案由】    國家賠償
【裁判全文】
臺灣臺東地方法院民事判決               95年度國簡字第1號
原      告  丙○○
訴訟代理人  丁○○
            乙○○○
複代理人    己○○
被      告  臺東縣長濱鄉公所
法定代理人  甲○
訴訟代理人  郭重鑾律師
上列當事人間請求國家賠償事件 (94年度國字第2號)，經本院改
依簡易訴訟程序審理，並於民國95年4月11日言詞辯論終結，判
決如下：
    主  文
原告之訴駁回。
訴訟費用由原告負擔。
    事實及理由
壹、程序方面：
一、按關於財產權之訴訟，其標的之金額或價額在新臺幣 (下同
    )50 萬元以下者，適用本章所定之簡易程序，民事訴訟法第
    427條第1項定有明文。本件原告起訴請求被告給付70萬元及
    自起訴狀繕本送達翌日起至清償日止按週年利率百分之5計
    算之利息 (即本院94年度國字第2號)，嗣於民國94年10月3
    日具狀減縮請求金額為376,400元及自起訴狀繕本送達翌日
    起至清償日止按週年利率百分之5計算之利息 (見94年度國
    字第2號卷第56頁至第58頁，以下簡稱國字第2號卷)，揆之
    前揭規定，屬應適用簡易訴訟程序之訴訟，爰依職權改行簡
    易訴訟程序 (即本院95年度國簡字第1號，以下簡稱本審卷)
    。
二、次按國家賠償法請求損害賠償時，應先以書面向賠償義務機
    關請求之，賠償義務機關對於前項請求，應即與請求權人協
    議。賠償義務機關拒絕賠償，或自提出請求之日起逾30日不
    開始協議，或自開始協議之日起逾60日協議不成立時，請求
    權人得提起損害賠償之訴，國家賠償法第10條第1項、第2項
    前段及第11條第1項分別定有明文。本件原告於93年12月9日
    以書面向被告為國家賠償之請求，自開始協議之日逾6個月
    協議不成立之事實，為所兩造不爭執，並經本院依職權向被
    告機關調取本件國家賠償相關協議卷證資料 (見國字第2號
    卷第62頁至第100頁)，原告對被告向本院提起本件國家賠償
    之訴，其程序核與前開國家賠償法之規定，並無不合，合先
    敘明。
三、再按訴狀送達後，原告不得就原訴變更或追加他訴，但請求
    之基礎事實同一者、擴張或減縮應受判決事項之聲明者，不
    在此限，民事訴訟法第255條第1項第2款、第3款分別定有明
    文。所謂請求之基礎事實同一，係指變更或追加之訴與原訴
    之主要爭點有其共同性，各請求利益之主張在社會生活上可
    認為同一或關連，而就原請求之訴訟及證據資料，於審理繼
    續進行在相當程度範圍內具有同一性或一體性，得期待於後
    請求之審理予以利用，俾先後兩請求在同一程序得加以解決
    ，避免重複審理，進而為統一解決紛爭者，即屬之 (最高法
    院90年度臺上字第16號判決意旨參照)。原告主張被告未經
    其同意，剷除其在所有坐落臺東縣長濱鄉○○○段253、254
    地號土地 (以下簡稱系爭土地)上種植之地上作物，並無權
    占用系爭土地堆置廢棄建材，故依國家賠償法第2條第2項請
    求被告給付毀損地上作物及無權占用系爭土地之損害賠償合
    計700,000元及法定遲延利息；嗣於94年10月3日具狀減縮請
    求金額為376,400元及法定遲延利息 (見國字第2號卷第56頁
    至第58頁)；復於95年1月17日再具狀追加國家賠償法第3條
    第1項為請求權基礎 (見本審卷第5頁)。原告前揭就訴之聲
    明請求金額之變更，係減縮應受判決事項之聲明；又原告追
    加國家賠償法第3條第1項請求權為訴訟標的，其追加之訴之
    請求，構成要件事實與起訴請求之事實顯係源於同一基礎原
    因事實，各請求利益之主張在社會生活上應可認為同一或關
    連，應認有請求權基礎事實同一之情形。揆之前揭規定，原
    告減縮應受判決事項之聲明及追加國家賠償法第3條第1項為
    請求權基礎，自為適法，應予准許。
貳、實體方面：
一、原告主張：
(一)原告為系爭土地之所有權人，因工作關係常居於高雄市，於
    94年5月10日返回臺東縣長濱鄉時，發現毗鄰系爭土地西側
    新築有長65公尺混凝土道路、及擋土牆8公尺、駁崁65公尺
    (即長濱鄉○○村○○○鄰巷道改善工程，以下簡稱系爭工
    程) ，原告種植於系爭土地上之釋迦樹2株、菠蘿蜜樹6株、
    枇杷樹4株、鳳梨40株、金針50株、辣椒5株及樹豆一片均遭
    剷除。且系爭工程施工中產生之廢土、廢棄建料，堆置系爭
    土地上，嚴重破壞系爭土地地貌地質。經原告向施工廠商即
    訴外人弘興營造有限公司 (以下簡稱弘興公司)查詢，獲知
    系爭工程發包機關為被告臺東縣長濱鄉公所，系爭工程施作
    之道路應係被告竊占原告所有系爭土地所建造，原告為此發
    函請求被告處理，被告就占用原告系爭土地之事實坦承不諱
    ，惟事後迭經協商，被告只允諾將擋土牆部分工程打除重作
    、將涼亭土地被破壞部分請施工廠商回填，至於原告因上開
    地上作物遭毀損及系爭土地遭無權占用堆置廢棄建料所生之
    損害，未能獲協議解決。原告乃於93年12月9日依法正式以
    書面向賠償義務機關即被告請求國家賠償，迄今歷時半年未
    能達成協議。為此，爰依國家賠償法第2條第2項、第3條第1
    項之規定，請求被告負損害賠償責任。
(二)原告所種植上開地上作物，市價約20萬元，因遭被告挖除已
    無法回復原狀。又系爭土地自系爭工程開工之93年5月4日起
    至94年1月18日回填完竣止，遭被告無權占用時間為8月又14
    日，占用面積扣除地上建物面積外，約2100平方公尺均遭被
    告破壞或堆置廢棄建材使用。依系爭土地公告現值每平方公
    尺1,500元之8％計算地租，為每平方公尺120元，故原告所
    受相當租金之損害金額為176,400元 (計算式：120×2100×
    8個月14日＝176,400)，合計原告所受之損害總額為376,400
     元等語，並聲明求為判決：被告應給付原告376,400元及自
    起訴狀繕本送達翌日 (即94年8月25日)起至清償日止按週年
    利率百分之5計算之利息。
二、被告則以：
(一)系爭工程發包過程並無不法情事，被告自無故意或過失損害
    原告權益。弘興公司係施作系爭工程之承包商，與被告僅具
    私法上承攬關係，施作過程中縱有損害原告權益之情事，亦
    不得視同公務員，依國家賠償法第2條第2項要求被告賠償。
    又需設置完成並開始供公眾使用，始得謂為公共設施，如僅
    在施工建造中，尚未完成供公務或公眾使用，不得謂為公有
    公共設施，系爭工程施作道路雖已完工，但未提供公眾使用
    ，原告自不得依國家賠償法第3條第1項規定向被告請求。
(二)縱認被告應負賠償責任，惟被告接獲原告書面請求賠償後，
    會同訴外人即弘興公司工地負責人戊○○及所僱用怪手司機
    林鳳雄至系爭土地現場查對地上作物位置及數量，僅枇杷樹
    1株、鳳梨30株遭剷除，故除此部分被告不爭執外，其餘原
    告主張遭剷除之地上作物及棵數，被告均予否認，原告就此
    應負舉證責任。又參照臺東縣政府93年所頒辦理徵收農作物
    補償費查估基準，核算原告所受之損害僅1,605元，原告主
    張遭剷除之地上作物市價20萬元，自屬無據。又系爭土地遭
    占用面積僅260平方公尺，占用時間自系爭工程開工日即93
    年5月4日起至另一真柄社區○○○道水泥路面擋土牆工程完
    工日即94年1月12日止，共計8個月又8天。系爭土地坐落偏
    僻之臺東縣長濱鄉三間村，因原告移居高雄市早已荒廢，並
    無實際利用價值，應以系爭土地公告現值每平方公尺1,500
    元之5％計算地租等語，資為抗辯，並聲明求為判決：原告
    之訴駁回。
三、下列事實為兩造所不爭執 (見本審卷第20頁至第21頁)，自
    堪信為真實，本院採為辯論及判決之基礎：
(一)原告為系爭土地之所有權人。
(二)被告就系爭工程與弘興公司簽訂承攬契約，發包由弘興公司
    新建混凝土路面長65公尺、擋土牆8公尺、駁坎65公尺。
(三)系爭工程施工中，弘興公司未經原告同意，將原告種植之地
    上作物剷除，並將系爭工程所生廢土、廢棄建料推置系爭土
    地上。
(四)原告就系爭工程所受損害，與被告協商，協商結果就擋土牆
    部分工程打掉重作，涼亭土地被破壞部分已由弘興公司回填
    完畢，原告就地上作物毀損部分及占用系爭土地之賠償金額
    部分，於93年12月9日向賠償義務機關即被告申請國家賠償
    之協議，協議不成立。
(五)被告自認得標廠商即弘興公司就系爭工程施工，確有毀損原
    告所有地上作物枇杷樹1株、鳳梨30株。
(六)被告自認得標廠商即弘興公司確有因系爭工程施工，自93年
    5月4日至94年1月12日間占用原告所有系爭土地。
四、得心證之理由：
    本件經兩造協議確認後，同意簡化爭點為：(一)原告依國家賠
    償法第2條第2項請求被告賠償有無理由？(二)原告依國家賠償
    法第3條第1項請求被告賠償有無理由？(三)系爭工程占用原告
    所有系爭土地之面積？占用之時間？(四)原告所有系爭土地上
    遭剷除之地上作物種類及數目為若干？原告因此所受損害額
    為若干？經查：
(一)按公務員於執行職務行使公權力時，因故意或過失不法侵害
    人民自由或權利者，國家應負損害賠償責任。公務員怠於執
    行職務，致人民自由或權利遭受損害者亦同。國家賠償法第
    2條第2項定有明文。所謂行使公權力係指公務員居於國家機
    關之地位，行使統治權作用之行為而言，並包括運用命令及
    強制等手段干預人民自由及權利之行為，以及提供給付、服
    務、救濟、照顧等方法，增進公共及社會成員之利益，以達
    成國家任務之行為。而國家機關應完成之公共任務，屬國家
    福利行政 (給付行政)範圍，如該行為由國家機關公務員自
    身為之，固應認為公務員行使公權力之行為；惟如該行為委
    由私人為之者，則應分別情形而論：(1)由國家或地方自治團
    體，根據法律或基於法律授權，以簽訂行政契約或作成行政
    處分之方式，委託私人以其自己名義對外行使個別特定之公
    權力，而完成特定之國家任務，其法律地位相當於行政主體
    ，此即「行政上受託人」；(2)私人為行為並非以自己名義獨
    立為之，而係受國家機關直接之指揮監督命令者，該私人並
    非受委託行使公權力之個人或團體，而是一種「行政上助手
    」，該行為仍應視為國家機關自身之行為，而認是行使公權
    力之行為；(3)若私人為行為係以自己之名義獨立為之，且其
    行為係基於國家機關與之訂定承攬或委任契約，而將行為完
    成之工作歸由國家機關享有者，因該行為係在藉重私人之技
    術設備，亦即私人係本於自己之人力物力從事工程建設等之
    「事實行為」，故其雖受國家機關之委託，完成一定之公共
    任務，但其行為不在行使一定之公權力，因此該私人並非受
    委託行使公權力之個人或團體，從而國家機關招標或發包私
    人營造廠從事道路等公共工程建設或修繕之行為，並非行使
    公權力之行為，而是一種私法上之契約行為。該私人在履行
    契約之行為中，有不法侵害他人權利之情事者，乃該私人與
    被害人間應負民事損害賠償責任之問題。本件原告主張被告
    未經告知原告，即將系爭土地上原告種植之地上作物剷除，
    並占用系爭土地堆置廢棄建材，致其受有損害云云。惟查：
    系爭工程位置在臺東縣長濱鄉○○○段260地號土地上，被
    告就系爭工程需用土地，業於系爭工程發包前之93年3月25
    日取得上開馬稼海段260地號土地地主同意，系爭工程經被
    告公開招標，由弘興公司以最低價得標，被告於93年5月3日
    與弘興公司簽訂契約，由弘興公司承攬施作系爭工程之情，
    為兩造不爭執之事實，並有土地使用同意書 (見國字第2號
    卷第10頁)，被告與弘興公司簽訂之工程契約書在卷可稽 (
    見國字第2號卷第149頁至第194頁)。是以，被告藉由私法上
    承攬契約將系爭工程道路修繕之公共任務交由弘興公司施作
    ，揆之上揭說明，非屬行使公權力性質，與國家賠償法第2
    條第2項前段所定要件自屬有間。且參以證人即系爭工程工
    地現場負責人戊○○於本院95年4月11日言詞辯論期日到庭
    證稱：「 (問：為何會佔用到253、254地號土地？)因為按
    圖施工，有關擋土牆駁崁的部分都需要打地基，所以邊邊多
    少都會佔用到，正常的工作程序，混凝土澆置、放置板模，
    怪手作業一定要用到空地。因為道路的另外一側是房子，所
    以只能使用空地的部分，原有道路的西側是房子，東側是空
    地。」、「 (問：使用空地有無告知空地的地主？)沒有。
    」、「(問：為何使用空地並未通知地主？)因為我認為不會
    造成地主的損害，而且我有把該土地上原有的果樹移植。」
    、「 ( 問：使用253、254土地放置你所說的混凝土、板模
    等器具是否被告所指示？)不是。本來工程施工就是要有土
    地來放置這些東西。」、「 (問：工程發包之後被告對於巷
    道改善工程有無任何指示？)就是要求我們按圖施工，施工
    品質，如期完工。對於施工過程沒有作指示。」等語 (見本
    審卷第49頁至第50頁)觀之，則被告就系爭工程施工需用土
    地已經事先預防並與地主達成協議，弘興公司於施工過程中
    ，逾越使用土地界線致剷除原告所種植之地上作物，並占用
    原告所有系爭土地，既非在被告逐步指示下進行，原告權利
    如受有損害，應為弘興公司施工疏失所致，原告主張依國家
    賠償法第2條第2項前段向被告請求代位賠償，自屬無據。
(二)次按公務員怠於執行職務，致人民自由或權利遭受損害者，
    國家應負損害賠償責任，國家賠償法第2條第2項後段定有明
    文。又法律規定之內容非僅屬授予國家機關推行公共事務之
    權限，而其目的係為保護人民生命、身體及財產等法益，且
    法律對主管機關應執行職務行使公權力之事項規定明確，該
    管機關公務員依此規定對可得特定之人所負作為義務已無不
    作為之裁量餘地，猶因故意或過失怠於執行職務，致特定人
    之自由或權利遭受損害，被害人得依國家賠償法第2條第2項
    後段，向國家請求損害賠償 (司法院大法官會議解釋第469
    號解釋文參照)。本件原告主張被告機關人員未於施工前事
    先告知，亦未就系爭工程辦理鑑界，致有侵害原告權利云云
    。惟國家機關招標或發包私人營造廠從事道路等公共工程建
    設或修繕，私人履行契約性質上並非行使公權力行為，已如
    前述，自難認被告有何國家賠償法第2條第2項後段規定主張
    被告應執行之公法上職務。況就被告有何該當國家賠償法第
    2條第2項後段所定要件之行為，本院於95年4月11日言詞辯
    論期日行使闡明權後，原告當庭陳稱「 (問：原告主張依國
    家賠償法第2條第2項後段，是主張被告有何怠於執行職務？
    )被告應交代承包商事先做好施工的準備，告知土地所有權
    人，被告沒有作這些事前準備的行為。」、「 (問：原告此
    部分之主張法律依據為何？)這是常識。」、「 (問：再予
    闡明原告此部分之主張究係主張被告依何法律規定已無不作
    為裁量餘地，即被告有為原告上開主張之法律義務？)被告
    要動用到我們的土地，就是要先告知我們，這就是法律依據
    。」等語 (見該日言詞辯論筆錄，本審卷第45頁至第46頁)
    ，原告亦未能具體指明有何法律規範明確規定被告所屬公務
    員就系爭工程有先辦理鑑界之職務，自難認被告所屬公務員
    就系爭工程有何依法律規定應執行職務行使公權力之義務且
    已無不作為之裁量餘地，而有國家賠償法第2條第2項後段適
    用。
(三)再按國家賠償法第3條第1項規定公有公共設施因設置或管理
    有欠缺，致人民生命身體或財產受損害者，國家應負損害賠
    償責任。其所謂「公有公共設施」，自係指已設置完成並開
    始供公眾使用之設施，始足當之；在施工建造中之建築物或
    工作物，因尚非供公務或公眾使用，既不成其為「設施」，
    即不得謂為公有公共設施，自無適用上開法條之餘地 (最高
    法院著有81年度臺上字第183號、86年度臺上字第2466號裁
    判要旨可資參照)；又所謂公共設施之設置有欠缺，係指公
    共設施建造之初，即存有瑕疵而言；管理有欠缺者，係指公
    共設施建造後未妥善保管，怠為修護致該物發生瑕疵而言 (
    最高法院84年臺上字第1004號裁判要旨參照)。本件原告依
    國家賠償法第3條第1項對被告提起國家賠償之請求，乃以其
    於93年5月10日發現系爭土地上其所種植之地上作物遭剷除
    ，系爭土地被占用，受有損害為其論據，惟系爭工程於93年
    5月4日開工，預定完工日期為93年6月2日，實際完工日期為
    93年5月19日之情，有工程契約書 (見國字第2號卷第149頁)
    、被告製作系爭土地實際占用面積等明細表 (見國字第2號
    卷第32頁)在卷可稽，並為原告所未爭執，自堪信為真實。
    又系爭工程完工後迄今並未提供公眾使用，為原告自認之事
    實(見本審院第19頁)，系爭工程施作之道路既未開放供公眾
    使用，揆之上揭說明，自非屬供公眾使用之設施；且依原告
    所述發生損害之原因，係由於弘興公司施工過程中施工疏失
    所致，亦非公有公共設施有何設置或管理上之欠缺，則依前
    揭規定，原告依國家賠償法第3條第1項請求國家賠償，於法
    即有未合，不應准許。
(四)原告提起本件國家賠償之訴既屬無據，有如前述，則上開所
    列兩造爭執事項，即：系爭工程占用原告所有系爭土地之面
    積？占用之時間？原告所有系爭土地上遭剷除之地上作物種
    類及數目為若干？原告因此所受損害額為若干？及原告聲請
    傳訊證人丁○○、現場履勘系爭土地及鑑定系爭土地遭占用
    之面積、兩造其餘攻擊防禦方法與舉證，均核於本件判決結
    果不生影響，本院無庸再予審酌，附此敘明。
五、綜上所述，原告主張依國家賠償法第2條第2項、第3條第1項
    規定，請求被告給付376,400元，及自94年8月25日 (即起訴
    狀繕本送達被告翌日)起至清償日止，按週年利率百分之5計
    算之利息，為無理由，應予駁回。
據上論結：原告之訴為無理由，依民事訴訟法第78條，判決如主
文。
中    華    民    國    95    年    4     月    20    日
                  民事庭    法  官  簡芳潔
以上正本係照原本作成
如對本判決上訴，須於判決送達後20日內向本院提出上訴狀
中    華    民    國    95    年    4     月    24    日
                                書記官  林宏蔚


司法院資訊處製作；財團法人民間司法改革基金會備份。
